ACORDAO-COMPLETO-2388009

ACÓRDÃO 2355/2020 ATA 33/2020 - PLENÁRIO

VISTOS, relatados e discutidos estes autos de monitoramento referente ao Acórdão 1679/2015-TCU-Plenário, de minha relatoria, que apreciou relatório de auditoria integrante dos trabalhos de Fiscalização de Orientação Centralizada (FOC) - Governança e Gestão das Aquisições, realizada com o objetivo de avaliar se as práticas de governança e gestão das aquisições na Universidade Federal do Pará (UFPA) apresentavam-se aderentes às boas práticas e à legislação pertinente, bem como para dar sequência ao trabalho realizado no TC-Processo 025.068/2013-0, que consistiu no levantamento da situação de governança e gestão das aquisições na Administração Pública Federal (Perfil Governança das Aquisições - Ciclo 2013) ,
ACORDAM os Ministros do Tribunal de Contas da União, reunidos em Sessão do Plenário, em:
9.1. considerar que as recomendações do item 9.1 do Acórdão 1679/2015-TCU-Plenário, de minha relatoria pelo caráter estruturante, estão sendo monitoradas de forma sistêmica no âmbito do TC Processo 027.478/2017-3;
9.2. considerar atendidas as determinações dos subitens 9.2.1, 9.2.2, 9.2.5 e 9.2.6 do Acórdão 1679/2015-TCU-Plenário;
9.3. considerar parcialmente atendidas as determinações dos subitens 9.2.3, 9.2.4, 9.2.7 e 9.2.8 do Acórdão 1679/2015-TCU-Plenário, sendo dispensável adotar medidas adicionais;
9.4. determinar à  Universidade Federal do Pará (UFPA) que, no prazo de 90 (noventa) dias, a contar da ciência desta deliberação:
9.4.1. verifique, com base em documentos comprobatórios, se os custos relativos a treinamento/reciclagem constantes da planilha do Contrato 2/2013, celebrado com a empresa Vidicon Serviços de Vigilância Ltda., foram, ou não, também incluídos na rubrica "lucro"; 
9.4.2. caso seja constatado que a parcela relativa a treinamento/reciclagem já estava incluída na referida rubrica, adote as medidas necessárias à recuperação dos valores pagos em duplicidade, nos termos do Acórdão 825/2010-TCU-Plenário, assegurando aos interessados o exercício do contraditório e da ampla defesa, bem como instaurando tomada de contas especial, se necessário;
9.4.3. comunique ao TCU, no mesmo prazo, as medidas adotadas para dar cumprimento às determinações retro;
9.5. dar ciência à Universidade Federal do Pará (UFPA) , com vistas à prevenção de futuras ocorrências semelhantes, que, quanto ao planejamento que resultou no Contrato 10/2018, foi verificada a omissão, no Estudo Preliminar que antecede a contratação de serviços de natureza continuada, de proceder o levantamento de mercado e a adequada justificativa da escolha do tipo e solução a contratar, com objetivo de identificar a existência de novas metodologias, tecnologias ou inovações que melhor atendam às necessidades da Administração, situação que constitui ofensa ao disposto no art. 6º, inciso IX, alínea "c", da Lei 8.666/1993 e no item 3.5 do Anexo III da IN Seges/MP 5/2017;
9.6. determinar à Selog que monitore esta deliberação em processo específico;
9.7. dar ciência deste acórdão à Universidade Federal do Pará (UFPA) e à empresa Vidicon Serviços de Vigilância Ltda.; e
9.8. arquivar este processo.

Monitoramento decorrente de auditoria realizada para avaliar as práticas de governança e gestão das aquisições na Universidade Federal do Pará (UFPA).

Universidade Federal do Pará (UFPA).

3. Responsável: Emmanuel Zagury Tourinho, Reitor (CPF XXX.515.992-XX).

13.1. Ministros presentes: José Mucio Monteiro (Presidente), Walton Alencar Rodrigues, Benjamin Zymler, Aroldo Cedraz, Raimundo Carreiro, Ana Arraes, Bruno Dantas e Vital do Rêgo.
13.2. Ministro-Substituto convocado: Augusto Sherman Cavalcanti (Relator).
13.3. Ministro-Substituto presente: Marcos Bemquerer Costa.

ACORDAO-COMPLETO-2516535

Acórdão de Relação 2562/2021 - Plenário

Acórdão de Relação

AUGUSTO SHERMAN

Adoto, como relatório, a instrução elaborada no âmbito da Selog, que foi endossada pela Sra. Secretária da unidade técnica (peças 109 e 110) .
"Trata-se de monitoramento das determinações e recomendações dirigidas à Universidade Federal do Pará (UFPA) pelo Acórdão 1679/2015-TCU-Plenário, da relatoria do Ministro-Substituto Augusto Sherman Cavalcanti, no âmbito da FOC - Governança e Gestão das Aquisições Públicas - Ciclo 2015 (peça 55) .
HISTÓRICO
A fiscalização foi parte integrante do conjunto de auditorias do trabalho de fiscalização de governança e gestão das aquisições públicas, realizado na sistemática de Fiscalização de Orientação Centralizada (FOC) , Ciclo 2015. O objetivo foi avaliar se as práticas de governança e de gestão de aquisições públicas adotadas pela UFPA estavam de acordo com a legislação aplicável e aderentes às boas práticas. 
Como resultado, foi exarado o Acórdão 1679/2015-TCU-Plenário (peça 55) , que teceu um conjunto de determinações e recomendações à UFPA, dentre elas:
9.2.9. encaminhe, no prazo de sessenta dias a contar da ciência, plano de ação para a implementação das medidas citadas neste acórdão, contendo: 
9.2.9.1. as ações que serão adotadas pela universidade, o prazo e o responsável (nome, cargo e CPF) pelo desenvolvimento das ações relativas a cada determinação; 
9.2.9.2. as ações que serão adotadas pela organização, o prazo e o responsável (nome, cargo e CPF) pelo desenvolvimento das ações referentes a cada recomendação cuja implementação seja considerada conveniente e oportuna; 
9.2.9.3. justificativa da decisão no caso das recomendações cuja implementação não seja considerada conveniente ou oportuna;
O referido Acórdão, em seu item 9.1, exarou uma série de recomendações à UFPA, e, conforme subitem 9.2.9.2 do referido Decisum, solicitou informações sobre aquelas cuja implementação fosse considerada conveniente e oportuna, e justificativas para aquelas cuja implementação não tivesse a mesma consideração. No caso das determinações dirigidas à UFPA, constantes do item 9.2 do Acórdão, esta Corte fixou prazo para serem informadas as ações a serem adotadas pela Instituição para cumprir cada uma delas, assim como a indicação do prazo e responsável (subitem 9.2.9.1) .
Este Tribunal, no mesmo Acórdão acima citado, determinou a realização das seguintes oitivas:
9.3. com fundamento no art. 250, inciso V, do Regimento Interno do TCU, determinar a oitiva da UFPA e da empresa contratada por meio do Contrato 2/2013 a respeito da inclusão de parcela referente à reciclagem na planilha de custos e formação de preços (PCFP) , sem amparo legal, visto que tal parcela já é coberta pela rubrica 'despesas administrativas', conforme Acórdão 825/2010-TCU-Plenário;
A UFPA foi notificada do referido Acórdão por meio do Ofício 1.477/2015-TCU/SECEX-PA, de 14/7/2015 (peça 56) , com ciência em 4/8/2015 (peça 58) .
Em 28/10/2015, a UFPA encaminhou o Ofício 580/2015-GR/UFPA, com as informações relacionadas às determinações e recomendações do TCU acima referidas (peça 69) . A resposta à oitiva de que trata o item 3 acima foi remetida pelo Ofício 450/2015-GR/UFPA, de 4/9/2015 (peça 65) .
A oitiva da empresa Vidicon Serviços de Vigilância Ltda. (CNPJ: 07.069.574/0001-65) , citada no item 3 desta instrução, foi realizada por meio do Ofício 1.517/2015-TCU/SECEX-PA, de 20/7/2015 (peça 57) , com ciência em 13/8/2015 (peça 59) . A empresa apresentou sua resposta consoante documento à peça 61. 
Na instrução precedente foi realizada a análise das respostas apresentadas em relação ao cumprimento das recomendações e determinações, bem como das respostas às oitivas (peça 84) .
Em relação às recomendações, reproduz-se a seguir excerto da análise lançada na instrução pretérita:
11. Segundo o disposto no Acórdão 1679/2015-TCU-Plenário, o plano de ação referenciado no item 9.2.9 deveria conter, para cada determinação, as ações que seriam adotadas pela organização, o prazo e o setor responsável pelo seu desenvolvimento, assim como para cada recomendação cuja implementação fosse considerada conveniente e oportuna. Em caso de a recomendação não ser considerada conveniente ou oportuna, a UFPA deveria justificar a decisão.
12. No tocante às recomendações, a Resolução TCU 265/2014 estabelece, em seu art. 8º, inciso II, que serão monitoradas, a critério do Tribunal, do Relator ou da unidade responsável técnica. A decisão pelo monitoramento ou não das recomendações exaradas por esta Corte deve levar em conta a não sobreposição de esforços e a busca da racionalidade administrativa.
13. A respeito, cabe destacar que as recomendações expedidas à UFPA, em grande parte, relacionam-se com medidas estruturantes aplicáveis e desejáveis para todas as entidades públicas. Nesse sentido, inclusive, são os Acórdãos 2.622/2015, relator Ministro Augusto Nardes, 2.328/2015, relator Ministro Augusto Sherman e 2.339/2016, relator Ministro Raimundo Carreiro, todos do Plenário deste Tribunal. Esses julgados consolidaram os ciclos de fiscalização e avaliação de governança e gestão das aquisições públicas, contemplando uma série de recomendações aos Órgãos Governantes Superiores (OGS) , a exemplo da Secretaria de Gestão do então Ministério do Planejamento, Orçamento e Gestão (Seges/MPOG) , atual Ministério da Economia (ME) .
14. Os referidos Acórdãos estão sendo monitorados no âmbito do TC Processo 027.478/2017-3 (MON) para acompanhar a implementação das recomendações estruturantes necessárias e acelerar o amadurecimento nas práticas de governança e gestão das contratações nas organizações públicas, já tendo sido proferido o Acórdão 1124/2019-TCU-Plenário, da relatoria do Ministro Aroldo Cedraz, que considerou em implementação e no prazo a quase totalidade das recomendações.
15. Sendo assim, considera-se que as recomendações expedidas à UFPA estão incluídas entre as medidas estruturantes a serem desenvolvidas pela Seges/ME e que já estão sendo acompanhadas no âmbito do TC Processo 027.478/2017-3, motivo pelo qual, por racionalidade administrativa, entende-se que não é oportuno monitorá-las individualmente em cada um dos órgãos participantes da FOC 2015.
16. Tal entendimento inclusive já foi ratificado no Acórdão 1746/2019-TCU-Plenário, da relatoria do Ministro Walton Alencar Rodrigues, que abordou o monitoramento do Instituto Federal de Educação, Ciência e Tecnologia de Minas Gerais (IFMG) , também participante da FOC 2015 e cuja sistemática para análise das recomendações foi a mesma, tendo em vista o monitoramento da Seges/ME já em curso no âmbito do TC Processo 027.478/2017-3.
Na mesma instrução precedente (peça 84) , foi procedida a análise individualizada das determinações exaradas pelo Acórdão 1679/2015-TCU-Plenário, item 9.2 (peça 55, p. 5-6) . Foram consideradas atendidas as determinações atinentes aos subitens 9.2.1, 9.2.2, 9.2.5 e 9.2.6 do referido Acórdão.
Já as determinações correspondentes aos subitens 9.2.4 e 9.2.7, foram consideradas parcialmente atendidas, sem se mostrarem pertinentes medidas adicionais desta Corte.
A determinação do subitem 9.2.3 do citado Acórdão teve os seguintes termos:
Subitem 9.2.3 - em atenção à Lei 8.666/1993, art. 6º, inc. IX, alínea 'c', antes da eventual prorrogação do Contrato 75/2012, ou da elaboração de edital para licitação com vistas a substituí-lo, inclua, nos estudos técnicos preliminares da contratação, a avaliação das alternativas de soluções disponíveis no mercado para atender à necessidade que originou a contratação atual (transportar pessoas e cargas em regiões metropolitanas) , a fim de identificar a solução mais vantajosa dentre as existentes;
A análise realizada na instrução anterior sobre a resposta e a documentação apresentadas pela UFPA, a seguir transcritas em parte, concluiu por considerar suficientes as medidas adotadas e propor ciência à Universidade (peça 84) :
45. Isso posto, considerando que a UFPA, previamente à realização do Pregão Eletrônico 58/2017, executou os procedimentos previstos para o planejamento da contratação, inclusive com a elaboração dos Estudos Preliminares, do Plano de Trabalho, e que não há elementos que indiquem a análise de mercado determinada no subitem 9.2.3, conclui-se que este Tribunal deva considerar a determinação não cumprida.
46. Todavia, como não há evidências que denotem ter sido menos vantajoso o formato adotado no Contrato 10/2018, considera-se suficiente dar ciência à Universidade sobre a falha cometida para evitar sua reincidência.
47. Cabe, assim, propor que seja dada ciência à UFPA, com fundamento no art. 7º da Resolução - TCU 265/2014, sobre as seguintes impropriedades/falhas, identificadas no planejamento que resultou no Contrato 10/2018, para que sejam adotadas medidas internas com vistas à prevenção de ocorrência de outras semelhantes:
a) a omissão, no Estudo Preliminar que antecede a contratação de serviços de natureza continuada, de proceder o levantamento de mercado e a adequada justificativa da escolha do tipo e solução a contratar, com objetivo de identificar a existência de novas metodologias, tecnologias ou inovações que melhor atendam às necessidades da Administração, constitui ofensa ao disposto no art. 6º, inciso IX, alínea 'c', da Lei 8.666/1993 e no item 3.5 do Anexo III da IN-Seges/MP 5/2017. 
A determinação do subitem 9.2.8 do Acórdão 1679/2015-TCU-Plenário foi lavrada nos seguintes termos:
Subitem 9.2.8 - em atenção à Lei 8.666/1993, art. 65, § 5º e ao princípio da legalidade, informe ao TCU, no prazo de sessenta dias, os resultados alcançados em cumprimento ao Acórdão 2859/2013-TCU-Plenário, item 9.2.1, incluindo detalhamento da quantidade de contratos revisados e a economia (redução de valor contratual) obtida;
A análise realizada na instrução precedente (peça 84) , abaixo reproduzida, revelou que a UFPA não comprovou o cumprimento da determinação, o que ensejou proposta de diligência para solicitar informações/documentos complementares.
93. O item 9.2.1 do Acórdão 2859/2013-TCU-Plenário, da relatoria do Ministro José Múcio Monteiro, deliberou:
'9.2. determinar ao Departamento de Coordenação e Governança das Empresas Estatais, à Secretaria de Logística e Tecnologia da Informação do Ministério do Planejamento, Orçamento e Gestão, ao Conselho Nacional de Justiça e ao Conselho Nacional do Ministério Público que:
9.2.1 nos termos do art. 65, § 5º, da Lei 8.666/1993, orientem os órgãos e entidades que lhes estão vinculados a adotarem as medidas necessárias à revisão dos contratos de prestação de serviços ainda vigentes, firmados com empresas beneficiadas pela desoneração da folha de pagamento, propiciada pelo art. 7º da Lei 12.546/2011 e pelo art. 2º do Decreto 7.828/2012, mediante alteração das planilhas de custo, atentando para os efeitos retroativos às datas de início da desoneração, mencionadas na legislação;
9.2.2 orientem os referidos órgãos e entidades a obterem administrativamente o ressarcimento dos valores pagos a maior (elisão do dano) em relação aos contratos de prestação de serviços já encerrados, que foram firmados com empresas beneficiadas pela desoneração da folha de pagamento, propiciada pelo art. 7º da Lei 12.546/2011 e pelo art. 2º do Decreto 7.828/2012, mediante alteração das planilhas de custo;'
94. Esta Corte, por meio do Acórdão 1212/2014-TCU-Plenário, da relatoria do Ministro José Múcio Monteiro, apresentou orientações relacionadas à extensão e aos efeitos das determinações contidas nos itens 9.2.1 e 9.2.2 do Acórdão 2859/2013-TCU-Plenário.
95. Posteriormente, a então SLTI/MP disponibilizou em sua página na internet, orientações e procedimentos para fins de cumprimento das determinações do TCU acima referidas, no endereço: https://www.comprasgovernamentais.gov.br/images/conteudo/ArquivosCGNOR
/ROTEIRO-DAS-ORIENTACOES-A-SEREM-EXPEDIDAS-PELA-SLTI---Desoneracao-da-folha-de-pagamento.pdf.
96. A UFPA informou, primeiramente, que procedeu a desoneração nos contratos de fornecimento de energia e de vigilância armada. Em relação ao segundo, enviou a planilha 'Valores e quantitativo com reequilíbrio 2015', que contém os valores mensais, outra planilha com o valor mensal dos serviços a partir de junho de 2014, e que cita a Portaria SLTI/MP 15/2014, que trata dos valores limites para contratação de serviços de vigilância, e, por fim, planilhas com o valor mensal dos serviços com supressão contratual a partir de determinado mês de 2015 (peça 69) .
97. Não há como relacionar essas informações ao cumprimento do Acórdão 2859/2013-TCU-Plenário. Primeiro, porque o contrato de fornecimento de energia não está abrangido. Segundo, porque os documentos atinentes ao contrato de vigilância não evidenciam serem referentes à desoneração da folha de pagamento.
98. A percepção é de que esses documentos, relativos ao Contrato 2/2013, firmado com a empresa Vidicon Serviços de Vigilância Ltda. para prestação de serviços de vigilância, possam se referir à questão abordada na oitiva determinada no item 9.3 do Acórdão 1679/2015-TCU-Plenário (vide item 3 desta instrução) , que trata da inclusão indevida, nesse contrato, da despesa com treinamento/capacitação e reciclagem, que já constaria no item 'despesas administrativas' da planilha de custos e formação de preços.
De todo modo, a questão será tratada a seguir, na análise da oitiva.
100. A UFPA informou, ainda, ter procedido a desoneração em três contratos de prestação de serviços de natureza continuada (peça 70) .
101. Com referência ao Contrato 75/2012 (Serviços de Limpeza e outros) , citado na resposta, pesquisa no Sistema Sipac localizou o Parecer 744/2016/GABG/PFUFPA/PGF/AGU, de 16/9/2016, que analisou pedido de reajustamento contratual formulado pela contratada (peça 79) . Referido parecer jurídico cita trabalho realizado pela UFPA para proceder os ajustes decorrentes da desoneração da folha de pagamento e informa que a diferença em favor da UFPA, referente ao período de setembro/2013 a setembro/2014, era de R$ 132.934,68.
102. Contudo, cabia à UFPA, para bem atender à determinação deste Tribunal, apresentar, para cada um dos três contratos citados em sua resposta, as planilhas de cálculos, os pareceres, os aditivos de repactuação e/ou os termos unilaterais de apostilamento e as comprovações de como os valores eventualmente pagos a maior teriam sido ressarcidos pelas contratadas.
103. Em relação aos contratos 66/2011 (Serviços de operação e monitoramento de equipamentos eletrônicos de alarme e CFTV) e 25/2009 (Prestação de serviços de portaria) , não se obtiveram documentos no Sistema Sipac relativos ao cumprimento da determinação em questão.
104. Isso posto, cabe propor a realização de diligência à UFPA, com fundamento no art. 157 do Regimento Interno, para que, no prazo de quinze dias a contar da ciência da comunicação, apresente a este Tribunal as seguintes informações/documentos referentes à determinação constante do subitem 9.2.8 do Acórdão 1679/2015-TCU-Plenário:
a) para cada contrato objeto da desoneração da folha de pagamento (75/2012, 66/2011 e 25/2009) , informe e apresente os documentos comprobatórios da (i) economia obtida em cada contrato, em valores (R$) ; (ii) os pareceres, se for o caso, que aprovaram os procedimentos; (iii) os aditivos de repactuação e/ou os termos unilaterais de apostilamento; e (iv) as comprovações de como os valores eventualmente pagos a maior foram ressarcidos pelas contratadas.
Em resposta à diligência acima, o Reitor da UFPA, Emmanuel Zagury Tourinho encaminhou a este Tribunal as respostas preparadas pela Pró-Reitoria de Administração e pela Prefeitura Multicampi/UFPA (peça 91) .
A Pró-Reitoria, mediante o Ofício 175/2019/PROAD/UFPA, de 26/9/2019, aduziu, em suma, o seguinte, para cada um dos contratos indicados na diligência (peça 92) :
1.1. Contrato 25/2009 - Prestação de Serviços de Portaria (peça 92, p. 1-2) :
Quanto aos documentos comprobatórios da economia obtida em cada contrato, em valores (R$) (subitem a.1 da diligência) :
A tabela 1, refere-se ao contrato nº 25/2009. A coluna 1, mostra os valores não desonerados. Todavia, no ano de 2014 passou a vigorar a Lei nº 12.844/2013 e Nota Técnica nº 2897/GSNOR/SFC/CGU/PR, que instituiu a desoneração, estabelecendo redução nas despesas referentes à alíquota do INSS sobre a folha de pagamento que passou a ser de 2% sobre a receita bruta. A coluna 2, da tabela aludida, mostra os valores desonerados conforme parecer nº 1958/2014/PF/UFPA/PGF/AGU, de 29/12/ 2014 e homologação do Reitor em 08/01/2015.
Em 2014 houve o dissídio coletivo dos trabalhadores envolvidos no contrato, portanto o valor mensal do mesmo foi derivado da aplicação dos índices propostos, à época, sobre o valor da folha desonerada, ver coluna 3.
Observa-se, portanto, que o reequilíbrio econômico-financeiro foi calculado sobre o valor desonerado que resultou em economia para instituição, pois viabilizou, esses reajustes, sem ampliar as despesas referente ao ano de validade da desoneração.
 (...) 
	Tabela 1

	Contrato 25/2009 - Planilha Resumo do Resultado da Desoneração 

	Descrição
	Valor sem desoneração (1) 
	Valor desonerado (2) 
	Valor com reequilíbrio (3) 

	Janeiro de 2014
	33.806,40
	30.182,62
	33.700,45

	Fevereiro de 2014
	33.806,40
	30.182,62
	33.700,45

	Março de 2014
	33.806,40
	30.182,62
	33.700,45

	Abril de 2014
	33.806,40
	30.182,62
	33.700,45

	Maio de 2014
	33.806,40
	30.182,62
	33.700,45

	Junho de 2014
	33.806,40
	30.182,62
	33.700,45

	Julho de 2014
	33.806,40
	30.182,62
	33.700,45

	Agosto de 2014
	33.806,40
	30.182,62
	33.700,45

	Setembro de 2014
	33.806,40
	30.182,62
	33.700,45

	Outubro de 2014
	33.806,40
	30.182,62
	33.700,45

	Novembro de 2014
	33.806,40
	30.182,62
	33.700,45

	Dezembro de 2014
	33.806,40
	30.182,62
	33.700,45

	Fonte: Processo 23073-022551/ 2008- 70;
		
	 (1) Valor mensal do contrato considerando valores sem a desoneração sobre a folha de pagamento, conforme parecer 987/2013-PG de 18/07/2013, homologação pelo Reitor em 24/07/2013 e 10° termo aditivo;

	 (2) Valor mensal do contrato com desoneração sobre a folha de pagamento realizada a 2% sobre o valor bruto do serviço, segundo o parecer nº 1958/ 2014/ PF/UFPA/PGF/AGU, de 29/12/2014 e homologação do Reitor em 08/01/2015, décimo terceiro termo aditivo ao contrato, de 25/02/2015, publicado no DOU 27/02/2015;

	 (3) Valor mensal do contrato após a desoneração e o reajuste, previsto por lei, referente ao dissídio coletivo, conforme demonstrado no parecer nº 1958/2014/PF/UFPA/PGF/AGU e hiomologação do Reitor de 08/01/2015, Décimo Terceiro termo aditivo ao contrato de 25/02/2015, publicado no DOU de 27/02/2015.

Em relação aos pareceres, se for o caso, que aprovaram os procedimentos, e os aditivos de repactuação e/ou os termos unilaterais de apostilamento (subitens a.2 e a.3 da diligência) :
Contrato 25/2009 - Processo 23073.022551 /2008-70 - Objeto: Prestação de Serviço de Portaria.
Relativo aos pareceres que aprovam os procedimentos com a homologação do Gestor desta IFES, os aditivos de vigência e de repactuação e/ou termos unilaterais de apostilamento, seguirão todos anexados. E para melhor compreensão são destacados, a seguir, àqueles com alteração de valores alusivos que antecederam à pré-desoneração, desoneração e eventos pós desoneração:
- Parecer 987/2013-PG de 18/07/2013 homologação do Reitor em 24/07/2013;
- Décimo Termo Aditivo assinado em 21/08/2013, publicação no DOU em 22/08/2013;
- Memo nº 083/2014-Diseg e Memo nº 091/2014-Diseg;
- Parecer 1958/2014/PF/FPNPGF/AG de 29/12/2014, homologação do Reitor em 08/01/2015;
- Décimo Terceiro Termo Aditivo assinado em 25/02/2015, publicação no DOU em 27/02/2015.
c) No que se refere ao subitem a.4 da diligência, atinente às comprovações de como os valores eventualmente pagos a maior foram ressarcidos pelas contratadas, a resposta da UFPA foi de que 'não foram encontrados, até o momento documentos comprobatórios referentes à devolução de pagamentos eventualmente pagos a maior' (peça 92, p. 7) .
1.2. Contrato 66/2011 - Prestação de serviços de Operação e Monitoramento de Equipamentos Eletrônicos de Alarme e CFTV (peça 92, p. 2 e 4) :
Quanto aos documentos comprobatórios da economia obtida em cada contrato, em valores (R$) (subitem a.1 da diligência) :
A tabela 2, refere-se ao contrato nº 66/2011, que mostra a projeção de valores sem a desoneração e valores desonerados. A coluna 1, mostra os valores referentes ao 5° termo aditivo, sem a desoneração da folha de pagamento. A coluna 2, exibe os valores mensais dos serviços calculados com a desoneração da folha de pagamento. A 3ª coluna da tabela, em referência, lista os valores obtidos, ao aplicar os índices estabelecidos durante o dissídio coletivo da categoria, sobre o valor já desonerado.
Observa-se que houve economia, mesmo com um diminuto acréscimo sobre o valor anterior a desoneração, ao comparar os valores da primeira e terceira colunas da tabela 2, pois caso não houvesse a desoneração sobre a folha de pagamento, os valores seriam reajustados sobre o montante praticado em dezembro de 2013, cujo valor é superior ao desonerado.
 (...) 
	Tabela 2

	Contrato 66/2011 - Planilha Resumo do Resultado da Desoneração 

	Descrição
	Valor sem desoneração
 (1) 
	Valor desonerado 
 (2) 
	Valor com reequilíbrio (3) 

	Janeiro de 2014
	42.202,27
	39.098,34
	42.545,52

	Fevereiro de 2014
	42.202,27
	39.098,34
	42.545,52

	Março de 2014
	42.202,27
	39.098,34
	42.545,52

	Abril de 2014
	42.202,27
	39.098,34
	42.545,52

	Maio de 2014
	42.202,27
	39.098,34
	42.545,52

	Junho de 2014
	42.202,27
	39.098,34
	42.663,68

	Julho de 2014
	42.202,27
	39.098,34
	42.663,68

	Fonte: Processo 23073-008265/2011-14;

	 (1) Valor referente ao 5º Termo Aditivo, sem a desoneração da folha de pagamento;

	 (2) Valor mensal do contrato com desoneração sobre a folha de pagamento, realizada a 2º sobre o valor bruto do serviço, conforme Memo 031/2014-DISEG consolidado pelo Parecer nº 277/2014-PG, de 17/03/2014;

	 (3) Valor mensal do contrato com repactuação e reequilíbrio econômico-financeiro sobre o valor desonerado, segundo parecer 1001/2014, homologado em 04/08/2014, emitido o 6º termo aditivo.

Em relação aos pareceres, se for o caso, que aprovaram os procedimentos, e os aditivos de repactuação e/ou os termos unilaterais de apostilamento (subitens a.2 e a.3 da diligência) :
Contrato 66/2011 - Processo 23073.008265 /201 l-14 - Objeto: Serviços de Operação e Monitoramento de equipamentos eletrônicos de Alarme e CFTV a serem executados de forma contínua na Cidade Universitária José da Silveira Neto - Universidade Federal do Pará, no Município de Belém/PA;
Relativo aos pareceres que aprovam os procedimentos com a homologação do Gestor desta IFE, os aditivos de vigência e de repactuação e/ou termos unilaterais de apostilamentos, seguirão todos anexados. E para melhor compreensão são destacados, a seguir, àqueles com alterações de valores alusivos à pré-desoneração, desoneração e eventos pós desoneração:
- Parecer 1782/2013-PG de 11/12/2013, homologação do Reitor em 13/12/2013;
- Quinto Termo Aditivo, assinado em 26/12/2013, publicação no DOU em 27/12/2013;
- Memorando 031/2014-Diseg/Prefeitura de 12/05/2014;
- Parecer 277/2014-PG de 17/03/2014;
- Apostilamento em 20/06/2014, publicação no DOU em 20/06/2014;
- Parecer 1001/2014-PG de 04/08/2014, homologação do Reitor em 04/08/2014;
- Sexto Termo Aditivo assinado em 04/08/2014 publicação no DOU 24/09/2014;
c) No que se refere ao subitem a.4 da diligência, atinente às comprovações de como os valores eventualmente pagos a maior foram ressarcidos pelas contratadas, a resposta da UFPA foi de que 'não foram encontrados, até o momento documentos comprobatórios referentes à devolução de pagamentos eventualmente pagos a maior' (peça 92, p. 7) .
1.3. Contrato 75/2012 - Fornecimento de motoristas para condução de veículos oficiais (peça 92, p. 2, 5-7) :
Quanto aos documentos comprobatórios da economia obtida em cada contrato, em valores (R$) (subitem a.1 da diligência) :
A tabela 3, mostra os valores relativo ao contrato 75/2012, com a previsão de valores não desonerados, desonerados e reequilibrados. A coluna 1, apresenta os valores retificados após a determinação do TAC/MPT 140.2014 de 15 de julho de 2014, sem considerar a desoneração sobre a folha de pagamento. A coluna 2, apresenta valores desonerados sobre a folha de pagamento. Na coluna 3 é apresentado os valores mensais do contrato referentes ao reequilíbrio econômico-financeiro calculados sobre os valores desonerados. O Quinto termo aditivo ao contrato em referência, publicado no DOU 17/09/2015, comprova essa afirmação.
Constata-se que, apesar de haver o reequilíbrio econômico-financeiro houve uma economia substancial ao comparar os valores sem desoneração com os valores reequilibrados.
 (...) 
	Tabela 3

	Contrato 75/2012 - Planilha Resumo do Resultado da Desoneração 

	Descrição
	Valor sem desoneração (1) 
	Valor desonerado (2) 
	Valor com reequilíbrio (3) 

	Janeiro de 2014
	110.264,40
	98.189,16
	106.504,00

	Fevereiro de 2014
	138.231,92
	123.124,49
	133.569,29

	Março de 2014
	138.231,92
	123.124,49
	133.569,29

	Abril de 2014
	138.231,92
	123.124,49
	133.569,29

	Maio de 2014
	138.231,92
	123.124,49
	133.569,29

	Junho de 2014
	138.231,92
	123.124,49
	133.569,29

	Julho de 2014
	138.231,92
	123.124,49
	133.569,29

	Agosto de 2014
	138.231,92
	123.124,49
	133.569,29

	Setembro de 2014
	138.231,92
	123.124,49
	133.569,29

	Fonte: Processo 23073.038167/2010-95;

	 (1) Valor retificado após a determinação do TAC/MPT 140.214, de 15 de julho de 2014;

	 (2) Valor do contrato com desoneração conforme Memo. 151/2015-DINFRA, consolidado pelo Parecer 735/2015-PG e 895/2015-PG homologados respectivamente em 29/07/2015 e 14/09/2015;

	 (3) Valor com reequilíbrio com índices calculados sobre a desoneração, conforme Memo.152/2015-DINFRA, consolidado pelo Parecer 735/2015-PG e 895/2015-PG homologados respectivamente em 29/07/2015 e 14/09/2015;

Em relação aos pareceres, se for o caso, que aprovaram os procedimentos, e os aditivos de repactuação e/ou os termos unilaterais de apostilamento (subitens a.2 e a.3 da diligência) :
Contrato 75/2012 - Processo 23073.038167/2010-95 - Objeto: Fornecimento de Motorista para Condução de Veículos Oficiais.
Relativo aos pareceres que aprovam o procedimento com a homologação do Gestor desta IFE, os aditivos de vigência e de repactuação e/ou termo unilaterais de apostilamento, estão todos anexados a este documento. E para melhor compreensão são destacados, a seguir àqueles com alteração de valores alusivos à pré desoneração, desoneração e ventos pós desoneração:
-TAC/MP 140.2014 de 15 de julho de 2014;
- Parecer 431/2014-PG de 11 de abril de 2014 homologação do Reitor 22 de abril de 2014;
- Terceiro Termo Aditivo assinado em 07 de julho de 2014 publicação no DOU 10 de julho de 2014;
- Memorando 151/201 -DINFRA, de 25/03/2015;
- Parecer 753/2015-PG de 28 de julho de 2015, homologação do Reitor em 29 de julho de 2015;
- Quinto Termo Aditivo assinado em 16 de setembro de 2015, publicação no DOU 17 de setembro de 2015.
- Parecer 744/2016/GABG/PFUFPA/PGF/AGU de 16 de setembro de 2016 homologação do Reitor em 16 de setembro de 2016;
- Sétimo Termo Aditivo, assinado em 17/09/2016, publicação no DOU, 18/11/2016.
No que se refere ao subitem a.4 da diligência, atinente às comprovações de como os valores eventualmente pagos a maior foram ressarcidos pelas contratadas, a resposta da UFPA foi, verbis (peça 92, p. 7) :
Relativo ao contrato 75/2012 informa-se que foi firmado o Quinto termo aditivo ao contrato para alteração do piso salarial de repactuação, de desoneração e o reequilíbrio econômico-financeiro dos valores relativos a este contrato. Antes da emissão do Quinto Termo Aditivo os valores pagos foram menores que os valores devidos, dessa forma não houve pagamento a maior a ser ressarcido à UFPA conforme documentação comprobatória em anexo.
ANÁLISE DA RESPOSTA À DILIGÊNCIA
Contrato 25/2009
O Contrato 25/2009 foi celebrado entre a UFPA e a empresa Uniservice Engenharia e Serviços Ltda., para prestação de serviços de Portaria. A UFPA enviou a documentação que compõe as peças 93 a 95 destes autos.
Consoante disposto no Décimo Termo Aditivo ao Contrato 25/2009, de 25/8/2013, o valor mensal contratado passou para R$ 33.806,40, em razão da aplicação da Convenção Coletiva de Trabalho que entrou em vigor em 21/8/2013 (peça 94, p. 44-45) .
À peça 95, consta o Memo 83/2014-Diseg, de 16/10/2014, enviado pela Diretoria de Segurança da Prefeitura Universitária da UFPA ao Prefeito, no qual trata da desoneração determinada pela Lei 12.844/2013, que alterou a Lei 12.546/2011, e deveria ensejar a alteração da planilha de custos e formação de preços com a substituição da contribuição previdenciária de 20% sobre a folha de pagamento pela aplicação da alíquota de 2% sobre o valor da receita bruta (peça 95, p. 28-31) .
O documento detalha o valor de cada posto (12 horas, 44 horas diurna e 44 horas noturna) e calcula o valor total mensal, com a desoneração, em R$ 30.138,72. Especifica que o valor mensal pago, de janeiro a outubro/2014, foi de R$ 33.806,40, o que resultou em uma diferença mensal em favor da UFPA de R$ 3.667,68. De janeiro a dezembro de 2014, a diferença ficou em R$ 44.012,16.
Em seguida, a mesma Diretoria de Segurança da Prefeitura Universitária da UFPA submeteu ao Prefeito, por meio do Memo 91/2014-Diseg, de 17/10/2014, a análise do pedido de reequilíbrio econômico-financeiro apresentado pela contratada, em face do advento da Convenção Coletiva de Trabalho (CCT) 2014-2015, em vigor desde 1º/1/2014 (peça 95, p. 32-38) .
Na referida análise, foram calculados os valores em favor da contratada a partir de 1º/1/2014 em face do citado reequilíbrio. O valor mensal do contrato passaria de R$ 30.138,72, já desonerado, para R$ 33.700,45, o que geraria uma diferença mensal a favor da contratada de R$ 3.561,73 e, de 1º/1/2014 a 31/12/2014, de R$ 42.740,76. 
As análises acima se omitem de apresentar o comparativo entre os valores efetivamente pagos à contratada e os valores devidos após a repactuação e a desoneração. Os estudos foram feitos em outubro de 2014 e abrangeram o período de 1º/1/2014 a 31/12/2014. Nesse período, a UFPA, por força do valor avençado no Décimo Termo Aditivo, efetuou pagamentos à contratada no valor mensal de R$ 33.806,40, quando, por força da desoneração e da repactuação (em razão da CCT 2014/2015) , deveria ter pago R$ 33.700,45.
Assim, a diferença em favor da UFPA, considerando o período de 1º/1/2014 a 31/12/2014, é de R$ 1.271,40 (R$ 44.012,16 - R$ 42.740,76) .
A modicidade do valor não justifica manter neste processo o monitoramento dessa determinação em relação à obtenção administrativamente do ressarcimento dos valores pagos a maior (elisão do dano) em relação a esse contrato de prestação de serviços, já encerrado, o que pode ser feito por meio do Relatório de Gestão da UFPA.
O tratamento referido acima alinha-se ao apresentado pelo Ministro Substituto Augusto Sherman, no voto que resultou no Acórdão 1519/2018-TCU-Plenário, excerto abaixo reproduzido, no processo de Monitoramento consolidado de deliberações prolatadas em processos de Fiscalizações de Orientação Centralizada - FOC de Governança e Gestão das Aquisições, Ciclos 2014 e 2015, relativamente a diversos órgãos, a exemplo do Banco Central do Brasil (Bacen) , Ministério do Desenvolvimento Social e Agrário (MDA) , Superior Tribunal de Justiça (STJ) :
23.	 Ocorre que, enquanto os autos se encontravam em análise no meu Gabinete, esta Corte, por meio do Acórdão 671/2018-TCU-Plenário, negou provimento ao pedido de reexame interposto contra o Acórdão 2859/2013-TCU-Plenário. Assim, afastada a razão para o sobrestamento, caberia promover o monitoramento da determinação que visava à adoção de medidas necessárias à revisão dos contratos de prestação de serviços ainda vigentes, firmados com empresas beneficiadas pela desoneração da folha de pagamento, propiciada pelo art. 7º da Lei 12.546/2011 e pelo art. 2º do Decreto 7.828/2012, mediante alteração das planilhas de custo, bem como à obtenção administrativamente do ressarcimento dos valores pagos a maior (elisão do dano) em relação aos contratos de prestação de serviços já encerrados.
24.	 Nada obstante, considerando que o item 9.3 do recente Acórdão 671/2018-TCU-Plenário determinou à Secretaria-Geral de Controle Externo (Segecex) que inclua, nos relatórios de gestão a serem apresentados pelas unidades jurisdicionadas, item específico de avaliação dos reflexos da desoneração da folha de pagamento nos contratos com a Administração Pública Federal, pondero dispensável a adoção de providências complementares nos presentes autos.
Contrato 66/2011
O Contrato 66/2011 foi firmado entre a UFPA e a empresa Sinetel Engenharia e Comércio Ltda., tendo por objeto a prestação de serviços de operação e monitoramento de equipamentos eletrônicos de alarme e CFTV. A documentação relativa a esse contrato enviada pela UFPA compõe às peças 96 e 97.
O Quinto Termo Aditivo, de 26/12/2013, alterou o valor mensal contratado para R$ 42.202,27, a partir de dezembro/2013 (peça 97, p. 5-6) . O Sexto Termo Aditivo, de 4/8/2014, alterou o valor mensal contratado, em função da CCT 2014/2015 e do acréscimo de dois postos, para R$ 42.545,52 (peça 97, p. 12-13 e 15) .
O Parecer 1001/2014, de 4/8/2014, da Procuradoria Federal junto à UFPA se manifestou acerca do pedido de reequilíbrio econômico-financeiro e da realização da desoneração de que trata a Lei 12.844/2013, que alterou a Lei 12.546/2011 (peça 97, p. 14-30) . Conforme explicitado pela Diretoria de Segurança da Prefeitura da UFPA, reproduzido no citado parecer, o valor mensal com a desoneração, entre agosto/2013 e novembro/2013, foi de R$ 31.987,47. Em dezembro/2013, por conta do acréscimo de postos, o valor passou para R$ 42.202.27. De janeiro a maio/2014 o valor mensal foi de R$ 42.545,52 e em junho e julho/2014, R$ 42.663,68 (aumento do vale transporte) .
O referido parecer registra a demora da área responsável em realizar as alterações contratuais, e a resposta da Diretoria de Segurança (peça 97, p. 19) :
7. Em contrapartida a DIESG - Diretoria de Segurança, informou que o lapso temporal foi ocasionado pela demora na análise dos cálculos referentes à desoneração dos valores contratuais, o que foi feito por apostilamento, para somente depois da desoneração ser procedida à verificação dos cálculos apresentados pela Contratada objeto do pedido de reequilíbrio do Contrato.
Foi firmado o Sétimo Termo Aditivo em 6/6/2015, por conta da CCT 2015, que levou o valor mensal do contrato para R$ 46.882,60, a partir de 1º/1/2015 (peça 97, p. 32-33) . O valor mensal pago era de R$ 42.663,68, o que gerou uma diferença mensal em favor da contratada de R$ 4.218,92 (peça 97, p. 35-44) .
A UFPA enviou um conjunto de informações desacompanhadas das evidências acerca da efetiva realização da desoneração de que trata o Acórdão 2859/2013-TCU-Plenário, referente ao Contrato 66/2011, nada obstante a expressa e clara solicitação contida na diligência.
Baseando-se no parecer jurídico acostado ao processo, observa-se que, a exemplo do Contrato 25/2009, a desoneração foi realizada em conjunto com a alteração contratual em face do reequilíbrio econômico-financeiro decorrente de nova CCT, o que possibilitou um encontro de contas que não ocasionou pagamentos a maior em favor da contratada. Os valores acrescidos pelo reequilíbrio econômico-financeiro compensaram os valores reduzidos pela desoneração.
Contrato 75/2012
O Contrato 75/2012 foi celebrado entre a UFPA e a empresa Uniservice Engenharia e Serviços Ltda., tendo por objeto o fornecimento de motoristas para condução de veículos oficiais (peça 98, p. 1-14) . A UFPA enviou a documentação que compõe as peças 98 a 101 destes autos.
Acerca da desoneração, a Diretoria de Infraestrutura da Prefeitura da UFPA, em memorando interno de 25/3/2015, tratou da desoneração dos valores contratuais a partir de janeiro de 2014 (peça 99, p. 32-37) . O valor mensal contratado em dezembro/2013 era de R$ 110.264,40 (peça 99, p. 31) , que, com a desoneração, foi reduzido para R$ 98.189,16, em janeiro/2014.
O estudo acima indica que, a partir de fevereiro de 2014, houve o acréscimo de sete postos, o que elevou o valor mensal contratado para R$ 123.124,49, já com a desoneração (peça 99, p. 34) . Assim, na planilha comparativa elaborada foi evidenciada a diferença mês a mês até setembro de 2014, que resultou em uma diferença a favor da UFPA de R$ 132.934,68.
Outro Memorando interno da Dinfra/Prefeitura/UFPA, de 15/4/2015, traz à tona solicitação da contratada, de 25/8/2014, para o reequilíbrio econômico financeiro do contrato a partir de 1º/1/2014, em razão da CCT 2014 Seac/PA, bem como o fato a seguir transcrito que também impactou o contrato (peça 99, p. 39) :
Logo após a empresa através do Proc.nº Processo 027325/2014-95 reiterou o pedido de reequilíbrio econômico e financeiro complementando-o com a determinação do TAC/MPT para alteração e adequação do Piso da Categoria a realidade da prestação dos serviços que é a condução de veículos com peso bruto acima de 15 toneladas para os postos 44h, conforme constatado na Inspeção daquele órgão. Diante dos fatos e da análise do pedido, constatamos de fato a majoração do salário, a repercussão em outros índices da planilha de custos e consequentemente o desequilíbrio econômico e financeiro do contrato.
A análise do órgão técnico da UFPA recalculou os valores contratuais e concluiu que o valor mensal a partir de janeiro/2014 seria de R$ 106.504,00 (foi pago R$ 98.189,16) e, a partir de fevereiro de 2014, passaria para R$ 133.569.29 (foi pago R$ 123.124,49) , o que resultou em uma diferença favorável à contratada de R$ 91.873,24 (peça 99, p. 39-40) . Os termos do aditivo que registram os reflexos das alterações contratuais, inclusive a desoneração, foram aprovados pela Procuradoria Jurídica (peça 100, p. 15-18) .
Conforme disposto no subitem 18.3 'c' retro, a UFPA, em sua resposta, informou que os valores pagos antes da realização da repactuação contratual por conta do reequilíbrio econômico-financeiro e da desoneração foram menores que os valores devidos, não tendo ocorrido pagamento a maior à contratada.
De fato, segundo a documentação apresentada, embora desacompanhada das planilhas de custos e formação de preços, indicam a correção dos procedimentos adotados pela UFPA, que teve a anuência da Procuradoria Jurídica, e que não houve pagamento a maior à contratada no âmbito do Contrato 75/2012. 
Contrato 2/2013
A diligência em relação ao Contrato 2/2013, autorizada pela Unidade Técnica (peças 85 e 86) , com base na proposta lançada na instrução à peça 84, foi realizada nos seguintes termos (peça 87:
b) em relação à oitiva constante do item 9.3 do Acórdão 1679/2015-TCU-Plenário, informe, em complemento ao constante no Memo 61/2015-Diseg, de 31/8/2015, enviado ao TCU em anexo ao Ofício 450/2015-GR/UFPA, de 4/9/2015, quais as providências adotadas, acompanhadas da documentação comprobatória, relacionadas ao Contrato 2/2013, firmado com a empresa Vidicon Serviços de Vigilância Ltda., quanto à inclusão, sem amparo legal, de parcela referente à reciclagem na planilha de custos e formação de preços (PCFP) , visto que tal parcela já é coberta pela rubrica 'despesas administrativas', conforme Acórdão 825/2010-TCU-Plenário;
Resposta da Universidade
Foi remetida cópia do Ofício 284/2019, de 20/9/2019, enviado pelo Prefeito da UFPA à Coordenadoria de Auditoria Interna da Universidade (peça 102) .
Atendendo as orientações do Relatório de Auditoria, TC Processo 022.392/2014-9, a Instituição adotou providências instruindo o processo 23073.033492/2015-56 para abertura de procedimento licitatório destinado à contratação de Serviços de Vigilância Patrimonial Armada e Desarmada, obtendo-se o Parecer 193/2016-PG, de 03/03/2016, homologado pelo Reitor em 07/03/2016, referente ao Edital, e consequentemente autorizando o processo licitatório. Com a licitação realizada o resultado da mesma foi homologado, pelo Gestor da Instituição, por meio do Parecer 863/2016/NLCA/PFUFPA/PGF/AGU, de 29/12/2016, com isso gerando o Contrato 02/2017, assinado em 29/01/2017 e publicado no DOU em 31/01/2017, o qual se encontra vigente.
Diante da extensa documentação que compõe o processo licitatório, destacamos os documentos relacionados a seguir anexos a este, bem como arquivo digital dos referidos documentos, como comprovação das providências adotadas, por esta IFES.
- Memo. Nº108/2015-Diseg, de 15 de dezembro de 2015;
- Estudo de Necessidades;
- Termo de Referência;
- Especificação dos Serviços;
- Anexo 1 - Estimativa de Contratação de Postos;
- Anexo II - Modelo de Proposta de Preço;
- Parecer 193/2016- PG, de 03/03/2016;
- Homologação do Reitor, em 07/03/2016;
- Edital do Pregão Eletrônico n. 278/2016;
- Parecer 863/2016/NLCA/PFUFPA/PGF/AGU de 29/12/2016;
- Homologação do Reitor, em 29/12/2016;
- Parecer 00009/2017/NLCA/PFUFPA/PGF/AGU de 10/01/2017;
- Homologação do Reitor, em 12/01/2017;
- Contrato nº 02/2017, assinado em 29/12/2017
Em anexo à resposta foram enviados, ainda, os documentos que compõem às peças 103-107, com os documentos indicados no item anterior.
Análise
Evidente que a documentação apresentada pela UFPA não atende à diligência deste Tribunal. Observa-se a clareza do texto da diligência transcrita no item 44 supra, que, sob nenhuma interpretação possível, solicitou cópia do processo licitatório realizado para suceder o contrato em que estão sendo apuradas supostas irregularidades.
Na análise realizada na instrução anterior (peça 84) , ficou evidenciada a falta de zelo e atenção da direção da UFPA no atendimento à oitiva desta Corte, enviando informações incompletas e que não respondiam ao questionamento específico e claro feito pelo Tribunal. Transcreve-se, a seguir, para permitir o entendimento da análise da matéria, a síntese da resposta da UFPA e a análise feita na instrução acima referida (peça 84 p. 15-16) :
O então Reitor da UFPA, Carlos Edilson de Almeida Maneschy, enviou a este Tribunal o Memorando 112/2015, oriundo da Prefeitura da Universidade, que por sua vez submete manifestação do Diretor de Segurança daquela unidade.
O referido Diretor de Segurança da Prefeitura da UFPA informou, no Memo 61/2015-Diseg, de 31/8/2015 (peça 65, p. 3-4) , que o Termo de Referência da licitação ora questionada foi elaborado por outro diretor, entre 2010 e 2011, tendo composto o Edital do Pregão Eletrônico 33/2011, que resultou no Contrato 2/2013.
Reproduziu, em seguida, o teor do art. 29-A, caput e §3
º, da IN-SLTI 2/2008, que tratam da análise da exequibilidade das propostas e da vedação de a Administração fazer ingerência na formação de preços privados. Acrescentou que o Anexo I, item XII, da referida norma, dispunha sobre os insumos de mão de obra, que seriam benefícios concedidos aos empregados, como o treinamento, e que o modelo da planilha de custos, de uso obrigatório, previa, no Módulo II, o item treinamento/capacitação/reciclagem (peça 65, p. 3) .
Aduziu que ao tomar conhecimento do Acórdão 825/2010-TCU-Plenário, da relatoria do Ministro Raimundo Carreiro, a Diretoria de Segurança solicitou à contratada que adequasse as planilhas, conforme determinado no referido Acórdão.
Registrou que o Parecer 361/2011-COM/PG, que anexou, e o Parecer 304/2010-Conjur/MTE, dispuseram acerca da obrigatoriedade da previsão legal da realização do treinamento e de capacitação de vigilantes, por meio de cursos de reciclagem, com prazos determinados, e que há previsão desse item como insumos na Planilha de Custos e Formação de Preços da IN-SLTI 2/2008. Além disso, a mesma IN vedava ao órgão licitante a inserção de custos na planilha. 
Por conta do exposto acima, o Diretor de Segurança informou que entendeu 'ser prudente a permanência deste item na planilha sob pena de divergir da legislação que disciplinava os referidos serviços de vigilância. ' 
Ao final, asseverou:
'Contudo neste momento a atual diretoria ao tomar conhecimento do Acórdão n° 1679/2015-TCU acatou as orientações do Relatório de Auditoria, TC Processo 022.392/2014-9 e no que tange a competência dessa Diretoria de Segurança já estamos efetuando as readequações necessárias para a conformidade do contrato em questão. Assim sendo encaminhamos nosso entendimento, salvo melhor Juízo, colocando-nos a disposição desta Corte de Contas para quaisquer esclarecimentos.'
O Parecer Jurídico 361/2011-COM/PG, produzido pela Procuradoria Federal junto à UFPA, em 2/3/2011, concluiu da seguinte forma (peça 65, p. 9) :
'Diante do exposto, entende -se que o TCU não determinou simplesmente a exclusão dos itens 'Reserva Técnica' e 'Treinamento/Capacitação e/ou Reciclagem de Pessoal' do quadro de insumos. Em relação ao primeiro, a determinação é no sentido de que, uma vez constando tal item que haja indicação prévia e expressa dos custos correspondentes que serão cobertos por esse item.
Já no que tange ao 'treinamento/capacitação e/ou reciclagem', há que se verificar a situação concreta e fática nos limites da competência dos setores correspondentes.
Em todo o caso, faz-se imprescindível a justificativa.
Por fim, entende-se que em casos em que a inserção dos custos 'reserva técnica' e 'treinamento /reciclagem' seja imprópria, por onerar o contrato indevidamente, é inviável a transferência desses valores para o item 'taxa de administração' em razão de sua exclusão da planilha de insumos.'
O referido parecer cita o Parecer Conjur/MTE 304/2010, da Advocacia Geral da União (AGU) , que reconheceu que essa matéria não é pacificada e que deve ser analisada a situação fática, de modo a se buscar a alternativa condizente com sua natureza. E transcreve trechos do parecer citado (peça 65, p. 7-8) :
'Em síntese, o art. 29-A, § 3º, da IN MPOG nº 02/2008, alterada pela IN MPOG nº 03/2009 mantém os itens relativos à Treinamento/Capacitação e/ou Reciclagem de Pessoal e Reserva Técnica. No entanto, o TCU tem determinado aos órgãos públicos a não inclusão desses itens nos futuros contratos de prestação de serviços terceirizados e, em relação aos contratos em vigor, determina que em eventuais reajustes/repactuações os valores relativos a essas parcelas sejam removidos por ser consideradas indevidas e onerar os custos dos serviços contratados.
 (...) 
Entende-se pertinente, também, trazer breves considerações sobre o exato teor da determinação contida no Acórdão 825/2010-TCU-Plenário, especificamente em seus itens '1.5.4' e '1.5.5'.
No tocante à 'Reserva Técnica', o TCU limitou-se a determinar sua não aceitação. '... sem a indicação prévia e expressa dos custos correspondentes que serão cobertos por esse item', o que não constitui novidade, considerando que a referida Corte, há tempos vem se posicionando no sentido da necessidade de que os componentes da planilha de custos sejam especificados, não se admitindo descrições genéricas.
No que se refere aos itens 'Treinamento/Capacitação e/ou Reciclagem de Pessoal', os quais o Tribunal de Contas da União determinou ao SEBRAE/RR sua exclusão do quadro de insumos, há que se analisar o caso concreto a que se refere o julgado, eis que, para determinadas categorias, a exemplo de vigilantes e brigadistas, há a previsão legal da realização de treinamento e capacitação mediante cursos de reciclagem.'
O parecerista da UFPA manifestou-se no sentido que a questão do treinamento/reciclagem de pessoal deveria ser analisada no caso concreto, de modo a se concluir pela pertinência ou não de sua inclusão. Respaldou-se no parecer da AGU para frisar que, para determinadas categorias de prestadores de serviços, tais como os serviços de vigilância, existe expressa determinação de reciclagens mediante a realização de cursos periódicos para a atualização de pessoal.
Citou, ainda, determinação exarada por esta Corte por meio do Acórdão 64/2010-TCU-Segunda Câmara, para que o ente jurisdicionado, nas repactuações e/ou contratações de serviços terceirizados, não aceite, na planilha de formação de preços, a presença de itens relativos a treinamento/capacitação e/ou reciclagem de pessoal, no quadro de insumos, 'devendo justificar quaisquer necessidades excepcionais na execução dos serviços que importem em majoração/inclusão desses custos'. 
Relevante acrescentar que, na sua resposta à oitiva, a empresa contratada, Vidicon Serviços de Vigilância Ltda., (peça 61) , atribuiu a responsabilidade à UFPA, buscando resguardo no Princípio da Vinculação ao Instrumento Convocatório e no art. 45 da Lei 8.666/1993, tendo concluído sua resposta nos seguintes termos:
Ressaltamos que em certame licitatório incumbe aos participantes obedecerem ao edital em suas formalidades, ainda mais ao que versa a forma de construção e estruturação das planilhas. Assim, se existiu alguma falha na formação e estruturação das mesmas a única culpa recai sobre o órgão que produziu o edital, o qual dita a estrutura que se tem de seguir. Pois, se a empresa apresentasse alguma forma diferente da prevista em edital a ela teria sido inabilidade/desclassificada.
Diante do exposto, requer-se que seja considerada a observância da empresa aos princípios da legalidade e vinculação ao instrumento convocatório, mostrando a completa aderência de sua conduta aos instrumentos legais aplicáveis ao procedimento licitatório e a prestação do serviço de vigilância. (...) 
Reproduz-se, a seguir, a análise lançada na instrução à peça 84:
Os pareceres jurídicos utilizados pela UFPA consideraram que deveria a Universidade verificar a situação específica do contrato e justificar a necessidade ou não da inclusão do item questionado pelo TCU.
O Diretor de Segurança da Prefeitura Universitária da UFPA, cujo posicionamento foi acolhido pelo Reitor da UFPA, afirmou que, ao tomar ciência do Acórdão 825/2010-TCU-Plenário, solicitou à empresa a readequação das planilhas de custos e formação de preços. Porém, admitiu que, por conta dos pareceres jurídicos acima mencionados, entendeu 'ser prudente a permanência deste item na planilha sob pena de divergir da legislação que disciplinava os referidos serviços de vigilância'.
Observa-se que o Diretor de Segurança decidiu, e teve a anuência do Reitor, por descumprir a determinação desta Corte, com base no seu 'entendimento' de que o item 'Treinamento, Capacitação e Reciclagem de Pessoal' deveria ser mantido na planilha para não divergir da legislação que rege os contratos de vigilância. A sua posição não está respaldada em análise jurídica ou técnica que demonstre a pertinência da manutenção desse item de custos na planilha de preços. O parecer jurídico foi claro ao sugerir que a UFPA examinasse o caso concreto e justificasse sua posição, o que não ocorreu.
Ao final da sua manifestação, transcrita no item 116 desta instrução, o Diretor informou, no memorando de 31/8/2015, que, em razão do Acórdão 1679/2015-TCU-Plenário, a Diretoria de Segurança já estaria 'efetuando as readequações necessárias para a conformidade do contrato em questão'.
Posteriormente, a UFPA encaminhou ao TCU o Ofício 580/2015-GR/UFPA, de 28/10/2015, no qual informa, logo no início, que a resposta à oitiva já havia sido enviada, e passa a discorrer acerca do cumprimento dos demais itens do Acórdão. Em certo ponto da comunicação, ao se referir 'aos resultados alcançados nos contratos (Acórdão 2859/2013-TCU-Plenário) ', informa que revisou dois contratos, sendo um deles o de vigilância armada. Em relação a este informa estar enviando planilhas que demonstram a redução financeira na sua execução (peça 69) .
Em anexo ao Ofício 580/2015-GR/UFPA, foi remetido o Memo 90/2015-Diseg, de 29/10/2015, dirigido ao Reitor da UFPA, no qual o Diretor de Segurança da Prefeitura Universitária informa encaminhar 'a explanação das supressões (1ª supressão, 2ª supressão e 3ª supressão) e os valores atuais com reequilíbrio do contrato de vigilância armada (...) .', mas sem fazer nenhuma referência ao atendimento da oitiva deste Tribunal e nem que as supressões seriam referentes ao Acórdão 825/2010-TCU-Plenário (peça 69, p. 5) 
Assim, tem-se que nenhuma evidência ou informação precisa foi apresentada em relação ao cumprimento da determinação desta Corte. Pesquisa no Sistema Sipac localizou o 6º Termo Aditivo ao Contrato 2/2013, de janeiro/2016, em que foi realizada a supressão de valores, 'em face da justificativa constante às fls. 3013 a 3027, 3309 e 3310', mas não há como saber do que se trata.
Diante do exposto, pertinente propor que seja realizada diligência à UFPA, para que, no prazo de quinze dias, a contar do recebimento, encaminhe a este Tribunal:
em relação à oitiva constante do item 9.3 do Acórdão 1679/2015-TCU-Plenário, informe, em complemento ao constante no Memo 61/2015-Diseg, de 31/8/2015, o qual foi enviado ao TCU em anexo ao Ofício 450/2015-GR/UFPA, de 4/9/2015, quais as providências adotadas, acompanhadas da documentação comprobatória, relacionadas ao Contrato 2/2013, firmado com a empresa Vidicon Serviços de Vigilância Ltda., quanto à inclusão, sem amparo legal, de parcela referente à reciclagem na planilha de custos e formação de preços (PCFP) , visto que tal parcela já é coberta pela rubrica 'despesas administrativas', conforme Acórdão 825/2010-TCU-Plenário.
Assim, deveria a Universidade ter apresentado a este Tribunal informações/evidências relativas às providências adotadas, no âmbito do Contrato 2/2013, quanto à inclusão, sem amparo legal, de parcela referente à reciclagem na planilha de custos e formação de preços (PCFP) , visto que tal parcela já é coberta pela rubrica 'despesas administrativas', conforme Acórdão 825/2010-TCU-Plenário, e não enviar cópia do processo licitatório para a contratação que sucedeu o contrato sob investigação, que não foi solicitado.
Registre-se que nas Planilhas de Custos e Formação de Preços elaboradas pela UFPA para o Pregão 33/2011, que resultaram no Contrato 2/2013, constou, no item D do Módulo 3 - Insumos Diversos, o item 'Reciclagem (Lei nº 7.102/83; Decreto nº 89.056/83 e Portaria nº 387/06 - DG/DPF) ' (peça 42, p. 8, 12, 16, 20 e 28) . Em um cálculo simples, multiplicando-se o valor atribuído a essa despesa nas planilhas (sem a incidências dos tributos) , tem-se um valor mensal total de R$ 3.442,44 [ (R$ 8,75 x 6) + (R$ 17,67 x 15) + (R$ 35,33 x 83) + (R$ 8,75 x 13) + (R$ 8,75 x 6) ] e um valor anual de R$ 41.309,28. Foram quatro anos de contrato o que totaliza cerca de R$ 165 mil, em valor histórico. 
Ademais, deve-se considerar que, no Relatório de Fiscalização, foi proposta determinação à UFPA, nos seguintes termos (peça 50, p. 70) :
2.9. Em atenção ao princípio da legalidade (CF, art. 37, caput) , adote as medidas necessárias à correção da parcela referente à reciclagem da planilha de custos e formação de preços do Contrato 2/2013. A PCFP contém parcela referente à reciclagem (peça 42, p. 8;12;16;20;28) , sem amparo legal, visto que tal parcela já é coberta pelas pela rubrica 'despesas administrativas', conforme Acórdão 825/2010-TCU-Plenário, item 1.5.2contratos listados, por serem indevidas (item 3.31) :
O E. Relator, Ministro Augusto Sherman, divergiu da posição da Unidade Técnica, e em seu Voto assim se posicionou (peça 54) :
43. No item 3.31 do relatório, foi registrado que, no Contrato 02/2013 (vigilância) , a planilha de custos e formação de preços (PCFP) conteria parcela referente à reciclagem, incluída sem amparo legal, visto que tal parcela já estaria coberta pela rubrica 'despesas administrativas', conforme Acórdão 825/2010-TCU-Plenário. Os itens 7.2.8 e 7.2.9 da proposta de encaminhamento sugeriram, respectivamente, determinações para que a UFPA adotasse medidas com vistas à alteração da planilha e à recuperação dos valores indevidamente pagos.
44. Segundo avalio, tais medidas não poderiam ser adotadas de pronto, uma vez que a parcela constou do edital da licitação (fls. 34-peça 16) e integra o respectivo contrato. Cabe, portanto, realizar a prévia oitiva da instituição e da empresa contratada, nos termos do art. 250, inciso V, do Regimento Interno.
Como visto acima, realizadas as oitivas, a empresa considerou indevida a exclusão, alegando que estava prevista no edital da licitação. Já a UFPA, no início, admitiu a necessidade da correção, para posteriormente considerar regular o pagamento, sem uma análise detalhada do caso específico, como orientou a Procuradoria, e descumprindo a jurisprudência deste Tribunal (item 50 retro) .
A planilha de custos e formação de preços do Pregão Eletrônico SRP 33/2011 anexa ao edital previa o item treinamento/capacitação/reciclagem no módulo III - Insumos de Mão-de-obra (peça 16, p. 34) , mas o modelo utilizado pela UFPA estava desatualizado. Isso porque nele não constou o Anexo III-C, Módulo: Demais Componentes, compostos por 'Despesas Operacionais/administrativas' e 'Lucro', acrescido pela IN/SLTI/Mpog 4, de 11/11/2009, que alterou a IN/SLTI/Mpog 2/2008. Além disso, o modelo de planilha do Anexo III da IN/SLTI/Mpog 2/2008, foi alterada pela Portaria SLTI/Mpog 7, de 9/3/2011, que excluiu o item 'treinamento/reciclagem/capacitação'. Registre-se que o edital do Pregão Eletrônico SRP 33/2011 está datado de 8/9/2011, data bem posterior à mudança normativa acima referida (peça 16, p. 19) .
Causa estranheza o fato de que o Anexo II - Especificação Técnica do edital em questão, em seu item 4, que trata da legislação, faça menção expressa à IN/SLTI/Mpog 4, de 11/11/2009 e à Portaria SLTI/Mpog 7, de 9/3/2011, normas que deixaram de ser cumpridas no tocante à composição da planilha de custos e formação de preços (peça 16, p. 26) .
Mesmo assim, as instruções para preenchimento da planilha que constam no anexo III ao edital do Pregão Eletrônico SRP 33/2011 (peça 16, p. 38) , ao tratar dos insumos da mão de obra, previram a inserção, no item treinamento/capacitação/reciclagem, dos valores efetivamente gastos pela empresa, e que essa parcela deveria compor os custos da empresa de acordo com as disposições contidas no Acordo, Convenção ou Sentença Normativa em Dissídio Coletivo. 
A CCT 2011/2012 do Sindicato dos Vigilantes e outros (Sindivipa) e o Sindicato das Empresas de Vigilância do Pará Sindesp/PA apenas previu, na cláusula XLIX, que trata da Comprovação do Registro Profissional e Reciclagem, que o registro profissional é de responsabilidade do empregado e que o curso de reciclagem será assegurado pela empresa. A reciclagem do vigilante é válida por dois anos, conforme art. 110, § 7º, da Portaria DPF 387, de 2006, revogada pela Portaria DPF 3233/2012. 
A falha cometida pela UFPA e o fato de não haver o campo Despesas Operacionais/administrativas na planilha do certame licitatório não elidem a ocorrência da irregularidade e nem a responsabilidade da empresa, pois a jurisprudência desta Corte já previa que as despesas com treinamento/capacitação/reciclagem dos empregados da contratada integravam os itens despesas operacionais/administrativas e/ou lucro. Assim, a empresa incluiu indevidamente valores a título de despesas com treinamento/capacitação/reciclagem dos empregados, em duplicidade, o que não foi impugnado ou questionado pela Universidade. Se assim não ocorreu, cabe à empresa e à UFPA comprovarem o contrário.
De fato, a jurisprudência deste Tribunal à época (2011) era clara no sentido de que era vedada a inclusão, no quadro dos insumos da planilha de custos e formação de preços, de despesas relativas a 'Treinamento/Reciclagem de Pessoal', vez que esses custos já estão englobados nas despesas administrativas e/ou lucro da contratada (Acórdão 825/2010-TCU-Plenário, Ministro Raimundo Carreiro; 1.319/2010-TCU-2ª Câmara, Ministro José Jorge; 1.442/2010-TCU-2ª Câmara, Ministro Aroldo Cedraz; e 1.696/2010-TCU-2ª Câmara, Ministro Substituto André de Carvalho) .
Essa jurisprudência foi amplamente divulgada aos entes federais no 'Manual de orientação para preenchimento da planilha analítica de composição de custos e formação de preços constante do Anexo III da Instrução Normativa 2, de 30 de abril de 2008 alterado pela Portaria Normativa nº 7, de 9 de março de 2011', disponibilizado em maio/2011 no endereço eletrônico http://www.comprasnet.gov.br/publicacoes/manuais/Manual_preenchimento_planilha_de_custo_-_18-06-2011.pdf'.
Nos Acórdãos acima mencionados, foi citado como precedente sobre a matéria em questão o Acórdão em Relação 630/2010-TCU-1ª Câmara (Ministro Walton Alencar Rodrigues) , que, em seu item 1.6.3, proferiu determinação à Delegacia da Receita Federal em Boa Vista/RR que 'não permita (...) a inclusão dos itens 'Treinamento e/ou Reciclagem de Pessoal' e 'Reserva Técnica' no quadro de Insumos'. Na instrução que antecedeu a Decisão acima referida, a Unidade Técnica registrou que 'o TCU já entendeu que o item 'Treinamento e/ou Reciclagem de Pessoal' já tem seus custos englobados no conceito de lucro (Acórdão 325/2007-TCU-Plenário) '.
Por sua vez, o Acórdão 325/2007-TCU-Plenário, relatado pelo Ministro Guilherme Palmeira, foi proferido em processo administrativo que apreciou o relatório produzido pelo Grupo de Trabalho com o objetivo de propor critérios de aceitabilidade para o Lucro e Despesas Indiretas (LDI) em obras de implantação de linhas de transmissão de energia elétrica, identificando os itens passíveis de serem considerados na composição do LDI.
No relatório do Grupo de Trabalho, o custo com treinamento dos empregados foi considerado inserido no lucro da empresa. Reproduz-se, a seguir, trecho da referida análise:
Lucro O lucro é um conceito econômico que pode ser descrito de diversas formas para representar uma remuneração alcançada em conseqüência do desenvolvimento de uma determinada atividade econômica. Para o setor em comento, execução de obras civis, são enunciados diversos conceitos, que, em resumo, irão reproduzir essa mesma ideia.
O Sinduscon/SP conceitua lucro como:
'parcela destinada a remunerar o acervo de conhecimentos acumulados ao longo dos anos de experiência no ramo, capacidade administrativa e gerencial, conhecimento tecnológico acumulado, treinamento do pessoal, fortalecimento da capacidade de reinvestir em novos projetos e o risco do negócio em si'. (13) 
-------------------- (13) Sindicato da Indústria da Construção Civil do Estado de São Paulo. Nova Conceituação do BDI. Disponível em http://www.sindusconsp.com.br/downloads/BDI_Eventos_IE_  PROPOSTAS_E_RECOMENDAÇÕES. DOC. Acesso em 30.03.2006. 
-------------------- O Instituto de Engenharia define lucro como:
'parcela destinada a remunerar o custo de oportunidade do capital aplicado, capacidade administrativa, gerencial e tecnológica adquirida ao longo de anos de experiência no ramo, responsabilidade pela administração do contrato e condução da obra por estrutura organizacional da empresa e investimentos na formação profissional do seu pessoal e criar a capacidade de reinvestir no próprio negócio'. (14) 
-------------------- (14) Instituto de Engenharia. Metodologia de cálculo do orçamento de edificações - composição do custo direto e do BDI/LDI. Disponível em http://www.institutodeengenharia.org.br/IE_documentos.html. Acesso em 03/05/2006. -------------------- O DNIT utiliza o termo margem para definir a parcela que:
'complementa a formação do Preço de Venda, sem que possa ser considerada como item de custo, ela é, na verdade, uma parcela destinada a remunerar os fatores da produção do Executor que intervêm na obra, tais como: custo de oportunidade do capital aplicado nos equipamentos mobilizados na obra; capacidade administrativa e gerencial para a administração do contrato e a condução da obra, representada pelas estruturas organizacionais da empresa e pelo conjunto de normas e procedimentos de que se utiliza; conhecimento tecnológico adquirido através de experiências pregressas e pelo investimento em formação, treinamento de pessoal e compra de 'know how' e, finalmente, o risco do negócio. A margem é, assim, um excedente sobre o custo orçado, através do qual o Executor buscará realizar seu Lucro, bem como prover recursos para pagamento de impostos sobre o resultado'. (grifo nosso) .
O lucro esperado num contrato de obras civis é expresso por um percentual sobre o valor do contrato disposto como parcela do LDI. Esse percentual é determinante para formação do preço da obra e, embora seja fruto da expectativa de cada licitante, pode ser previsto um padrão para cada ramo de atividade econômica. No caso dos contratos administrativos, o próprio histórico de percentuais praticados pode fornecer uma referência para esse padrão. 
Posteriormente, foi prolatado o Acórdão 1753/2008-TCU-Plenário, da relatoria do Ministro Marcos Vinicios Vilaça, em que foi apreciado o Relatório da Auditoria sob a sistemática de fiscalização de orientação centralizada (FOC) , realizada no âmbito do Tema de Maior Significância (TMS) Terceirização na Administração Pública Federal, subtema 'Serviços de Vigilância e Limpeza e Conservação', por meio do qual foi determinado:
9.1. determinar à Secretaria de Logística e Tecnologia da Informação do Ministério do Planejamento, Orçamento e Gestão - SLTI/MP que:
9.1.1. realize estudos visando atualizar os percentuais que compõem as várias rubricas da planilha de formação de preços que subsidiam a fixação de valores-limite para as contratações dos serviços terceirizados de vigilância e limpeza e conservação, em especial os percentuais de encargos sociais e reserva técnica, utilizando dados estatísticos por Estados da Federação;
Vale destacar que no item 123 do Voto proferido no acórdão acima citado, o E. Relator deixou assentado que, apesar de o Acórdão 325/2007-TCU-Plenário tratar expressamente de 'fiscalização em obras públicas', o entendimento é perfeitamente aplicável às contratações de serviços contínuos de vigilância e limpeza e conservação.
Já no Voto que precedeu o Acórdão 2729/2009-TCU-Plenário, em processo de Representação que tratou de indícios de sobrepreço na contratação de serviços de segurança e vigilância armada pela Gerência Regional de Administração do Ministério da Fazenda em Roraima, o Ministro-Relator Walton Alencar enumerou os itens que militaram pela excessiva onerosidade da proposta ofertada pela empresa contratada, destacando o seguinte:
c) pagamento irregular como item de custo direto de 'Reciclagem de pessoal do artigo 91 do Decreto 992 MJ', quando este deveria estar incluso no conceito de despesas administrativas e de lucro da empresa, a ser apropriada em todos os seus contratos, não só no ajuste em exame (Acórdão 325/2007-TCU-Plenário) 
Fica claro, portanto, que a presença do item 'Treinamento e/ou Capacitação de Pessoal' no quadro de insumos da planilha de custos e formação de preços como item de insumos, configura infringência ao entendimento pacífico desta Corte, no sentido de que esse custo já está englobado no conceito de lucro e/ou nas despesas administrativas, configurando-se, portanto, um ganho em duplicidade da empresa em prejuízo dos cofres públicos.
Verifica-se que a situação atual difere daquela frisada pelo Ministro-Relator em seu Voto (vide item 53 acima) e que ensejou a realização das oitivas. Foram concedidas duas oportunidades para a UFPA se manifestar (oitiva e diligência) , mas a direção da Instituição decidiu por não cumprir a jurisprudência do TCU, sem apresentar nenhuma justificativa circunstanciada.
Além disso, o não envio da documentação impede a análise conclusiva relativa à desoneração de que trata o Acórdão 2859/2013-TCU-Plenário, em relação ao contrato 2/2013. Contudo, não se justifica propor nova diligência a respeito, até porque, em regra, a UFPA realizou as desonerações em seus contratos, consoante evidenciado nas análises acima e, também, em razão de que essa questão será monitorada no Relatório de Gestão da UFPA do exercício de 2018, no mesmo molde adotado no Acórdão 1519/2018-TCU-Plenário, tratado no item 28 retro.
Pertinente, portanto, propor, na linha esposada no Relatório de Auditoria, determinação à UFPA para que, no prazo de sessenta dias a contar da ciência da comunicação:
adote as medidas necessárias ao ressarcimento dos valores relativos à despesas com treinamento, capacitação e reciclagem, pagas à contratada como item 'Insumos' na planilha de custos e formação de preços do Contrato 2/2013, visto que tal parcela já estava coberta pela rubrica 'despesas administrativas' e/ou lucro, conforme a jurisprudência deste Tribunal, exemplificada pelo Acórdão 825/2010-TCU-Plenário, item 1.5.5; e
informe a este Tribunal, no mesmo prazo acima estabelecido, os valores pagos indevidamente a título de despesas com treinamento, capacitação e reciclagem, mês a mês, referente a todo o período de vigência do contrato, devidamente atualizados com base no Sistema Débito deste Tribunal, inclusive os nomes e CPF dos responsáveis na UFPA pela assinatura dos termos aditivos e pelos pagamentos.
CONCLUSÃO
No tocante às recomendações à UFPA, verificou-se que estão incluídas entre as medidas estruturantes a serem desenvolvidas pela Seges/ME e que já estão sendo acompanhadas no âmbito do TC Processo 027.478/2017-3, motivo pelo qual, por racionalidade administrativa, considerou-se não ser oportuno monitorá-las individualmente em cada um dos órgãos participantes da FOC 2015 (item 10) .
Quanto às determinações, na instrução precedente já foram consideradas atendidas aquelas atinentes aos subitens 9.2.1, 9.2.2, 9.2.5 e 9.2.6 do referido Acórdão e parcialmente atendidas as dos subitens 9.2.4 e 9.2.7, mas sem a necessidade de medidas adicionais desta Corte (itens 11 e 12) .
A determinação do subitem 9.2.3 também foi analisada na instrução anterior (peça 84) , tendo levado à conclusão de serem suficientes as medidas adotadas pela UFPA e sido proposta ciência para evitar a reincidência (itens 13 e 14) .
Já a determinação do subitem 9.2.8 do citado Acórdão não foi devidamente atendida, o que motivou a realização de diligência à UFPA. A documentação agora apresentada foi analisada em relação aos três contratos envolvidos. Em dois deles foi comprovada a adequação e suficiência das medidas adotadas (Contratos 66/2011 e 75/2012) . Em relação ao Contrato 25/2009, em razão da documentação enviada pela UFPA indicar haver débito da contratada em favor da Universidade, ainda que de baixa materialidade, considerou-se pertinente propor o mesmo tratamento adotado por este Tribunal no Acórdão 1519/2018-TCU-Plenário, e monitorar a matéria no Relatório de Gestão da UFPA do exercício de 2019 (itens 18 a 42) .
Quanto à oitiva determinada no item 9.3 do Acórdão 1679/2015-TCU-Plenário, a respeito da inclusão, na planilha de custos e formação de preços, de parcela referente a treinamento/capacitação/reciclagem, no Contrato 2/2013, referente a serviços de vigilância patrimonial, a análise da instrução à peça 84 considerou insuficiente a documentação apresentada e foi proposta nova diligência à UFPA. A Universidade não enviou esclarecimentos, nem documentos relativos às ações adotadas para sanar a questão, razão pela qual se propôs a realização de determinação à UFPA (itens 5 a 8 e 43 a 56) .
Considerando as disposições da Resolução TCU 265/2014 e da Portaria Segecex 27/2009, deve-se propor determinação para que a Selog monitore o cumprimento da determinação em processo específico.
PROPOSTA DE ENCAMINHAMENTO
Diante do exposto, propõe-se:
1.4. considerar que as recomendações do item 9.1 do Acórdão 1679/2015-TCU-Plenário, pelo caráter estruturante, estão sendo monitoradas de forma sistêmica no âmbito do TC Processo 027.478/2017-3, não sendo oportuno seu acompanhamento individualizado em cada instituição;
1.5. considerar atendidas as determinações dos subitens 9.2.1, 9.2.2, 9.2.5 e 9.2.6 do Acórdão 1679/2015-TCU-Plenário;
1.6. considerar parcialmente atendidas as determinações dos subitens 9.2.3, 9.2.4, 9.2.7 e 9.2.8 do Acórdão 1679/2015-TCU-Plenário;
1.7. determinar à Universidade Federal do Pará (UFPA) , com fulcro na Constituição Federal, art. 71, inciso IX, que no prazo de sessenta dias, a contar da ciência da comunicação:
	a) assegurando aos interessados o exercício do contraditório e da ampla defesa, adote as medidas necessárias à recuperação dos valores pagos indevidamente no âmbito do Contrato 2/2013, firmado com a empresa Vidicon Serviços de Vigilância Ltda. (CNPJ 07.069.574/0001-65) , como parcela específica referente a treinamento, capacitação e/ou reciclagem de pessoal, inserta na planilha de custos e formação de preços sem amparo legal, visto que tal parcela já estava coberta pela rubrica 'despesas administrativas' e/ou lucro, conforme a jurisprudência deste Tribunal, exemplificada pelo Acórdão 825/2010-TCU-Plenário, item 1.5.5; e
b) informe a este Tribunal as medidas adotadas para dar cumprimento à determinação acima, inclusive quanto à instauração da tomada de contas especial, se for o caso, bem como os valores pagos indevidamente a título de despesas com treinamento, capacitação e reciclagem, mês a mês, referente a todo o período de vigência do contrato, devidamente atualizados com base no Sistema Débito deste Tribunal, e os nomes e CPF dos responsáveis na UFPA pela assinatura dos termos aditivos e pelos pagamentos;
78.5. 	alertar a Universidade Federal do Pará que a reincidência no descumprimento de determinação deste Tribunal é considerada irregularidade grave e sujeita os responsáveis à aplicação de multa prevista no art. 58, inciso VII, da Lei 8.443/1992, que prescinde de audiência prévia, nos termos do art. 268, inciso VIII, e § 3º, do Regimento Interno/TCU;
78.6. dar ciência à Universidade Federal do Pará (UFPA) , com fundamento no art. 7º da Resolução - TCU 265/2014, sobre as seguintes impropriedades/falhas, identificadas no planejamento que resultou no Contrato 10/2018, para que sejam adotadas medidas internas com vistas à prevenção de ocorrência de outras semelhantes:
a) a omissão, no Estudo Preliminar que antecede a contratação de serviços de natureza continuada, de proceder o levantamento de mercado e a adequada justificativa da escolha do tipo e solução a contratar, com objetivo de identificar a existência de novas metodologias, tecnologias ou inovações que melhor atendam às necessidades da Administração, constitui ofensa ao disposto no art. 6º, inciso IX, alínea 'c', da Lei 8.666/1993 e no item 3.5 do Anexo III da IN Seges/MP 5/2017.
78.7. encaminhar cópia desta instrução à Universidade Federal do Pará (UFPA) :
78.8. determinar que a Selog monitore esta deliberação em processo específico;
78.9. informar à Universidade Federal do Pará (UFPA) que o conteúdo da deliberação que vier a ser proferida poderá ser consultado no endereço www.tcu.gov.br/acordaos; e
78.10. arquivar os autos, nos termos art. 169, II, do Regimento Interno deste Tribunal."
	
	É o relatório.

não há.

Não atuou.

MONITORAMENTO. FISCALIZAÇÃO DE ORIENTAÇÃO CENTRALIZADA (FOC) - GOVERNANÇA E GESTÃO DAS AQUISIÇÕES. MONITORAMENTO DAS RECOMENDAÇÕES EFETUADO EM OUTRO PROCESSO. ATENDIMENTO PARCIAL DAS DETERMINAÇÕES. EXPEDIÇÃO DE NOVA DETERMINAÇÃO A SER MONITORADA EM PROCESSO ESPECÍFICO. ARQUIVAMENTO.

RELATÓRIO DE AUDITORIA (RA)

Secretaria de Controle Externo de Aquisições Logísticas (Selog).

Trata-se de monitoramento referente ao Acórdão 1679/2015-TCU-Plenário, de minha relatoria, que apreciou relatório de auditoria integrante dos trabalhos de Fiscalização de Orientação Centralizada (FOC) - Governança e Gestão das Aquisições, realizada com o objetivo de avaliar se as práticas de governança e gestão das aquisições na Universidade Federal do Pará (UFPA) apresentavam-se aderentes às boas práticas e à legislação pertinente, bem como para dar sequência ao trabalho realizado no TC-Processo 025.068/2013-0, que consistiu no levantamento da situação de governança e gestão das aquisições na Administração Pública Federal (Perfil Governança das Aquisições - Ciclo 2013) .
2.	A deliberação monitorada continha três grupos de providências:
	a) recomendações destinadas a incentivar a estruturação e a implementação de mecanismos de governança e gestão do setor de aquisições da entidade;
	b) determinações saneadoras aplicáveis a contratos executados no âmbito da UFPA, bem como determinações relativas ao envio do plano de ação correspondente e à elaboração de plano de gestão logística sustentável e plano anual de capacitação;
	c) oitiva da UFPA e da empresa então contratada, Vidicon Serviços de Vigilância Ltda., a respeito da indevida inclusão de parcela na planilha de custos e formação de preços (PCFP) do Contrato 2/2013.
3.	Com relação às recomendações, a Selog propôs que, seguindo padronização estabelecida nas demais fiscalizações componentes da FOC, passe o monitoramento a ser realizado no bojo do TC- Processo 027.478/2017-3. Esclareça-se que o referido processo engloba o monitoramento dos trabalhos realizados na área de governança e gestão de aquisições nos ciclos 2013, 2014 e 2015.
4.	Manifesto-me de acordo com essa medida.
5.	No tocante às determinações expedidas, verificou-se que foram consideradas atendidas aquelas atinentes aos subitens 9.2.1, 9.2.2, 9.2.5 e 9.2.6 do Acórdão monitorado. A unidade técnica entendeu parcialmente cumpridas as determinações constantes dos itens 9.2.3, 9.2.4, 9.2.7 e 9.2.8 da decisão, mas sem a necessidade de adotar providências adicionais, exceto quanto à expedição de ciência relativa ao primeiro item mencionado.
6.	Também estou de acordo com esse encaminhamento.
7.	A oitiva da UFPA e da empresa Vidicon, que fora contratada para a execução de serviços de vigilância, foi promovida nos termos do art. 250, inciso V, do RI/TCU ante o pagamento indevido da parcela referente a treinamento, capacitação e/ou reciclagem de pessoal no âmbito do Contrato 2/2013, sem amparo legal, visto que tal parcela já seria coberta pela rubrica "despesas administrativas", conforme preceituado pelo Acórdão 825/2010-TCU-Plenário, Relator Ministro Raimundo Carreiro.
8.	Na resposta, a empresa Vidicon alegou que as parcelas foram incluídas em sua proposta seguindo os modelos de planilha do edital de licitação elaborado pela UFPA. Complementou que, se assim não fizesse, seria desclassificada no certame.
9.	Já a UFPA, em um primeiro momento, argumentou que o item "Treinamento, Capacitação e Reciclagem de Pessoal" deveria ser mantido na planilha para não divergir da legislação que regia os contratos de vigilância. Posteriormente, a universidade remeteu informações genéricas no sentido de que teria efetuado supressões no contrato, porém sem comprovar que estas teriam relação com a ocorrência.
10.	A Selog não acolheu essas justificativas. 
11.	Conforme verificado pela instrução, a planilha juntada ao edital do Pregão Eletrônico SRP 33/2011 encontrava-se desatualizada, pois seguia o modelo da IN/SLTI/MPOG 2/2008, em vez do modelo estabelecido pela IN/SLTI/MPOG 4/2009 e pela Portaria SLTI/MPOG 7/2011. Com isso, o documento previa o item treinamento/capacitação/reciclagem no Módulo III-D (fls. 34-peça 16) , ao passo que não apresentava o Anexo III-C, Módulo: Demais Componentes, contendo o item "Despesas Operacionais/administrativas". 
12.	A instrução entendeu que a ausência do campo "Despesas Operacionais/administrativas" na planilha do certame licitatório não elidia a ocorrência da irregularidade, nem a responsabilidade da empresa, pois a jurisprudência do TCU já previa que as despesas com treinamento/reciclagem dos empregados integravam os itens "despesas operacionais/administrativas e/ou lucro". No entender da unidade técnica, a empresa incluiu indevidamente, em duplicidade, valores a título de despesas com treinamento/capacitação/reciclagem dos empregados, uma vez que estes poderiam estar englobados no item "lucro".
13.	Como a UFPA não havia encaminhado documentação que demonstrasse ter sido feita a correção da irregularidade, a Selog propôs determinar à instituição de ensino que adotasse as medidas necessárias à obtenção de ressarcimento dos valores indevidos pagos à Vidicon.
14.	Divirjo do encaminhamento sugerido pela unidade técnica.
15.	Preliminarmente, não se pode contestar que havia fundamento para pagar a parcela, já que as convenções coletivas vigentes ao longo da execução contratual atribuíam à empresa a obrigação de fornecer curso de reciclagem aos vigilantes (fls. 62, 89, 112, 123 e 144-peça 61) . Por outro lado, é fato que os Acórdão 825/2010-TCU-Plenário e 630/2010-Primeira Câmara, Relator Ministro Walton Alencar Rodrigues, haviam estabelecido que era irregular a estipulação dos custos relativos ao treinamento/reciclagem em separado na planilha, uma vez que esses itens já estariam incluídos nas despesas administrativas da contratada. 
16.	No entanto, dois pontos devem ser ponderados para atenuar o teor da proposta da unidade técnica. Primeiro, a planilha juntada ao edital não continha campo específico para lançamento das despesas administrativas. Segundo, não há elementos concretos que indiquem que a parcela já estaria incluída no lucro, de modo a caracterizar pagamento em duplicidade, conforme posicionamento da Selog. 
17.	Em vista desses pontos, entendo ser mais prudente expedir determinação à UFPA para que apure a ocorrência e adote as medidas necessárias para obter a devolução dos valores correspondentes, em caso de constatação de irregularidade.
	Diante do exposto, manifesto-me por que o Tribunal aprove o acórdão que ora submeto à deliberação deste Colegiado.
TCU, Sala das Sessões Ministro Luciano Brandão Alves de Souza, em 2 de setembro de 2020.
AUGUSTO SHERMAN CAVALCANTI 
Relator